臺灣高等法院刑事裁定
110年度毒抗字第1541號
抗  告  人  陳更祺
（即被告）          





上列抗告人因聲請施以強制戒治案件，不服臺灣士林地方法院中
華民國110年10月22日裁定（110年度毒聲字第743號），提起抗
告，本院裁定如下：
    主  文
抗告駁回。                                              
    理  由
一、原裁定意旨略以：抗告人即被告甲○○前因距離其最近一次強
    制戒治執行完畢釋放後逾3年後之施用第二級毒品案件，經
    原審以110年度毒聲字第211號裁定令入勒戒處所施以觀察、
    勒戒，復由該勒戒處所綜合評估被告之前科紀錄與行為表現
    、臨床評估、社會穩定度，總分為65分，認有繼續施用毒品
    之傾向乙節，此有法務部○○○○○○○○110年10月12日新戒所衛
    字第11007014720號函及所檢附之有無繼續施用毒品傾向證
    明書暨有無繼續施用毒品傾向評估標準紀錄表各1紙在卷為
    憑，並經原審核閱臺灣士林地方檢察署110年度毒偵字第126
    號偵查卷宗查明無訛。茲因檢察官依據勒戒處所之陳報，認
    被告有繼續施用毒品傾向，聲請裁定令入戒治處所施以強制
    戒治，而上開勒戒處所係依據具體個案之臨床實務及相關事
    證，在被告觀察、勒戒期間，綜合評估被告之前科紀錄與行
    為表現、臨床評估、社會穩定度，依其專業知識經驗，認定
    被告有繼續施用毒品傾向，有其相當之專業依據及客觀標準
    ，自得憑以判斷被告有無繼續施用毒品傾向，揆諸首揭規定
    ，自應令被告入戒治處所施以強制戒治。從而，首揭聲請意
    旨，除漏引毒品危害防制條例第20條第3項之規定作為聲請
    依據，應由本院予以補充適用外，經核尚無不合，應予准許
    。從而，本件聲請人上開強制戒治之聲請，經核並無不合，
    應予准許，爰依毒品危害防制條例第20條第2項後段之規定
    ，裁定抗告人令入戒治處所強制戒治，其期間為6個月以上
    ，至無繼續強制戒治之必要為止，但最長期間不得逾1年等
    語。
二、抗告意旨略以：抗告人之認有繼續施用毒品傾向其評估定以
    前科記錄與行為表現、臨床評估社會穩定度、靜態因子、動
    態因子五大項加總為超過60分，即認有必要強制戒治，有捨
    棄其四項加重未達60分，即與立法意旨相違亦足顯其已違判
    定之原裁定有擅斷濫權等不當情事，故就引前科紀錄為基礎
    ，已與立法放寬之明文背道而馳，准予恩賜原裁定撤銷之諭
    知等云云。
三、按「觀察、勒戒後，檢察官或少年法院（地方法院少年法庭
    ）依據勒戒處所之陳報，認受觀察、勒戒人無繼續施用毒品
    傾向者，應即釋放，並為不起訴之處分或不付審理之裁定；
    認受觀察、勒戒人有繼續施用毒品傾向者，檢察官應聲請法
    院裁定或由少年法院（地方法院少年法庭）裁定令入戒治處
    所強制戒治，其期間為6個月以上，至無繼續強制戒治之必
    要為止，但最長不得逾1年。」毒品危害防制條例第20條第2
    項定有明文。次按有無繼續施用毒品傾向之評估標準，並非
    完全以受勒戒人勒戒後之結果為準，勒戒前之各種情況，仍
    應作為評估之依據。依勒戒處所評分說明手冊規定，係以前
    科紀錄與行為表現、臨床評估、社會穩定度三項合併計算分
    數，每一大項皆有靜態因子與動態因子。先以靜態因子分數
    評分，靜態因子分數總分在60分（含）以上為「有繼續施用
    毒品傾向」；60分以下，與動態因子分數相加，如果總分在
    60分（含）以上，為「有繼續施用毒品傾向」。是被告有無
    「繼續施用毒品傾向」，係依具體個案之臨床實務及相關事
    證等情綜合判定，有其相當之專業依據及標準，且涉及專門
    醫學，又衡酌強制戒治之目的，係為協助施用毒品者戒斷毒
    品之心癮及身癮所為之一種保安處分類型，而該評估標準係
    適用於每一位受觀察、勒戒處分之人，具一致性、普遍性、
    客觀性，倘其評估由形式上觀察，無擅斷或濫權等明顯不當
    之情事，法院宜予尊重。　　
四、經查：
　㈠抗告人前因施用第二級毒品案件，前經臺灣士林地方法院以1
    10年度毒聲字第211號裁定令入勒戒處所施以觀察、勒戒，
    於執行觀察、勒戒期間，經法務部○○○○○○○○附設勒戒處所之
    醫師評定結果，其⑴前科紀錄與行為表現部分合計為30分（
    毒品犯罪相關司法紀錄「12筆」計10分、首次毒品犯罪年齡
    為「20歲以下」計10分、其他犯罪相關紀錄「14筆」計10分
    、入所時尿液毒品檢驗為「無藥物反應」計0分，上開4項靜
    態因子合計為30分）；⑵臨床評估部分合計為25分，（「有
    」多重毒品濫用，為海洛因、安非他命、潘他唑新，計10分
    、「有」合法物質濫用，為菸計2分、使用方式為「無注射
    使用」計0分、使用年數為「超過1年」計10分，上開靜態因
    子合計為22分；精神疾病共病（含反社會人格）「無」，計
    0分、臨床綜合評估（含病識感、動機、態度、就醫意願）
    評定為「輕度」計3分，上開動態因子合計為3分）；⑶社會
    穩定度部分合計為10分（工作為「無業」計5分、家人藥物
    濫用為「無」計0分，上開靜態因子合計為5分；入所後家人
    是否訪視為「無」計5分、出所後是否與家人同住則為「否
    」計5分，上開動態因子合計為5分）。以上⑴至⑶部分之總分
    合計為65分（靜態因子共計57分，動態因子共計8分），經
    評定為「有繼續施用毒品傾向」等情，有法務部○○○○○○○○附
    設勒戒處所出具之「有無繼續施用毒品傾向證明書」及「有
    無繼續施用毒品傾向評估標準紀錄表」各1份附卷可稽（110
    毒偵126卷第84、85頁）。
　㈡再者，法務部為因應毒品危害防制條例之修正及109年11月18
    日最高法院刑事大法庭109年台上大字第3826號裁定，固有
    於110年3月26日以法矯字第11006001760號函檢送修正之「
    有無繼續施用毒品傾向評估標準紀錄表」及「有無繼續施用
    毒品傾向評估標準說明手冊」各1份；惟參諸卷附有無繼續
    施用毒品傾向評估標準紀錄表所載，新店戒治所已依照法務
    部上開修正實施之有無繼續施用毒品傾向評估標準，將判斷
    準則項目「前科紀錄與行為表現」之第1項「毒品犯罪相關
    司法紀錄」計分方式修正為每筆5分，總分上限為10分；第3
    項「其他犯罪相關紀錄」計分方式修正為每筆（次）為2分
    ，總分上限為10分，綜合評估後為總分65分，業如前述，足
    認本案係依修正後之評估標準，且抗告人所得總分逾60分。
　㈢綜此，上開卷內記載之結果，既係該所相關專業知識經驗人
    士，在抗告人執行觀察、勒戒期間依本職學識評估之前科紀
    錄與行為表現、臨床評估、社會穩定度等項所為之綜合判斷
    ，具有科學驗證所得之結論，自得憑以判斷有無繼續施用毒
    品傾向之證明，則新店戒治所綜合評分者依個案臨床實務及
    具體事證，判定為「有繼續施用毒品傾向」，依諸前揭說明
    ，尚無不合，且由形式上觀察，並無擅斷或濫權等明顯不當
    之情事，法院即宜予尊重其行政職權之行使及專業之判斷。
    是以，臺灣士林地方法院據此裁定抗告人令入戒治處所施以
    強制戒治，其期間為6個月以上，至無繼續強制戒治之必要
    為止，但最長不得逾1年，經本院審閱相關案卷後，核其認
    事用法並無不合，亦無違經驗、論理法則。
　㈣抗告人固以前詞指摘原裁定不當，然於司法實務或醫學臨床
    上，具有毒品前科紀錄者，或因長期有機會接觸毒品，或因
    欲藉由毒品作用暫時隔絕現實環境，其反覆性、繼續性地再
    犯施用毒品犯行之機率，確實較沒有毒品前科者高，因此上
    開評估標準方會將勒戒人之前科紀錄列入重要之評分項目，
    且於評分說明手冊明訂：所謂毒品犯罪相關司法紀錄，不論
    其為吸食施打、運輸、販賣、持有毒品或其他罪名，凡觸犯
    毒品危害防制條例、原肅清煙毒條例、原麻醉藥品管理條例
    或管制藥品管理條例相關刑罰規定者均屬之，觀察勒戒、強
    制戒治及緩起訴後不起訴的紀錄也列入毒品相關犯罪紀錄項
    目範圍（該評分說明手冊參照），而抗告人自73年起即陸續
    有違反毒品危害防制條例案件相關案件，迄110年間已有數
    筆涉及施用毒品等毒品案件前科，有本院被告前案紀錄表在
    卷可參，抗告人於上開期間經執行觀察勒戒，及判處罪刑後
    ，仍反覆施用毒品的前科紀錄，恰符合上開經驗法則，可見
    上開評估標準將受勒戒人的前科紀錄做為重要評估依據，並
    無違法不當之處。且依法務部110年3月26日以法矯字第1100
    6001760號函檢送修正之「有無繼續施用毒品傾向評估標準
    紀錄表」及「有無繼續施用毒品傾向評估標準說明手冊」各
    1份，其中「前科紀錄與行為表現」之第1項「毒品犯罪相關
    司法紀錄」計分方式為每筆5分，總分上限為10分；第3項「
    其他犯罪相關紀錄」計分方式為每筆（次）為2分，總分上
    限為10分，是就受勒戒人前科素行已設有總分上限，避免就
    受勒戒人之前科素行過度評價，是抗告人辯稱以定以前科記
    錄與行為表現、臨床評估社會穩定度、靜態因子、動態因子
    五大項加總為超過60分，即認有必要強制戒治有捨棄其四項
    加重未達60分云云，惟毒品危害防制條例規定強制戒治之目
    的，既係針對因施用毒品成癮者，此處尚非僅指身癮者，心
    癮者尤其為甚，其難以戒絕斷癮，致再犯率偏高，故有持續
    收容於戒治處所施以強制戒治之必要，是該條例第20條第2 
    項關於強制戒治之規定，係屬強制規定，只要觀察、勒戒後
    ，經評定受觀察、勒戒人有繼續施用毒品傾向者，檢察官即
    應聲請法院裁定受觀察、勒戒者令入戒治處所強制戒治，其
    中並無任何例外規定。又衡酌其入所時尿液毒品檢驗等，僅
    係供醫師判斷有無戒癮動機的參考之一，並非認定有無繼續
    施用毒品傾向之唯一標準，此可從前揭動、靜態因子分析可
    知；且毒品危害防制條例所規定之觀察、勒戒或強制戒治處
    分，其立法意旨在幫助施用毒品者戒除毒癮，該處分之性質
    非為懲戒行為人，而係為消滅受處分人再次施用毒品之危險
    性，目的係在戒除行為人施用毒品身癮及心癮之措施，故觀
    察、勒戒之執行，其重點在「評估」應否受強制治療之可能
    性，並依其結果有不起訴處分之優遇，亦係提供抗告人改過
    自新之機會。是以，本件抗告人前經原審法院裁定令入勒戒
    處所施以觀察勒戒，既經專業評估有繼續施用毒品傾向，無
    法戒斷毒癮，自有依法再施以強制戒治之必要。是抗告人徒
    憑己見任意指摘該評估標準之專業性，自不足採。從而，抗
    告人所提抗告核無理由，應予駁回。　　　
五、綜上所述，原審以檢察官聲請意旨並無不合，依毒品危害防
    制條例第20條第2項之規定，裁定抗告人令入戒治處所施以
    強制戒治，其期間為6個月以上，至無繼續強制戒治之必要
    為止，但最長不得逾1年，經核並無不合。抗告意旨徒以前
    詞指摘原裁定不當，請求撤銷原裁定，為無理由，應予駁回
    。
據上論斷，應依刑事訴訟法第412 條，裁定如主文。
中　　華　　民　　國　　110 　年　　11　　月　　25　　日
                  刑事第八庭    審判長法　官  陳世宗
                                      法　官  吳勇毅
                                      法　官  呂寧莉
以上正本證明與原本無異。
不得再抗告。                                      
                                      書記官  賴資旻
中　　華　　民　　國　　110 　年　　11　　月　　26　　日